臺灣高雄地方法院刑事判決
110年度審易字第1066號
110年度審易字第1067號
110年度審易字第1068號
公  訴  人  臺灣高雄地方檢察署檢察官 
被      告  李哲夫



輔  佐  人  
即被告之子  李維凱



指定辯護人  本院公設辯護人黃文德
上列被告因竊盜案件，經檢察官聲請以簡易判決處刑（110年度
偵字第1119、1513、1634、9676號），本院認不應以簡易判決處
刑（原案號：110年度簡字第562、649、1984號），改依通常程
序合併審理並判決如下：
    主  文
李哲夫無罪。 
    理  由
一、聲請意旨略以：被告李哲夫意圖為自己不法之所有，基於竊
    盜之犯意，分別為下列行為：
　㈠於民國109年12月10日20時12分許，在高雄市○鎮區○○○街000
    號全聯福利中心前，徒手竊取施淑絹所有、掛放在機車上之
    草莓2盒、水壼1支，得手後離去。
　㈡於109年12月13日16時35分許，在高雄市○鎮區○○○街000號統
    一超商前，徒手竊取黃亭蓁所有、置放在機車腳踏墊上之布
    鞋1雙，得手後離去。
　㈢於109年12月14日9時59分許，在高雄市○○區○○○路000號85度C
    五甲店前，徒手竊取施玉美所有、置放在機車前置物箱之藍
    色手提袋1只（內含「瞬效亮麗精華液」1瓶、「亮白防護霜
    」1瓶、唇膏1條、口紅1條）及黑色手提袋1只（內含保溫瓶
    1瓶、文件、充電線1條），得手後離去。
　㈣於109年12月15日18時許，在高雄市○鎮區○○○街000號全聯福
    利中心前，徒手竊取江宥儀所有、置放在機車座墊掛勾袋子
    內之保溫瓶1個，得手後離去。
　㈤因而認被告上開行為均涉犯刑法第320條第1項之竊盜罪嫌等
    語。
二、按行為時因精神障礙或其他心智缺陷，致不能辨識其行為違
    法或欠缺依其辨識而行為之能力者，不罰，刑法第19條第1
    項定有明文。又被告行為不罰者，應諭知無罪之判決，刑事
    訴訟法第301條第1項後段亦規定甚明。再按，刑法第19條所
    規定之刑事責任能力，係指行為人犯罪當時，理解法律規範
    、辨識行為違法之意識能力，與依其辨識而為行為之控制能
    力。至責任能力之有無及高低，可分為生理原因及心理結果
    二部分，生理原因部分，以有無精神障礙或其他心智缺陷為
    準，此屬精神醫學問題，因事涉醫療專業，應委諸於醫學專
    家之鑑定；而心理結果部分，則以行為人之辨識其行為違法
    ，或依其辨識而行為之能力，是否屬不能、欠缺或顯著降低
    為斷，應由法院依調查證據之結果，綜合判斷之。本件被告
    李哲夫雖經鑑定認其於行為時已因精神障礙，致欠缺依其辨
    識而行為之能力（詳後述），然被告於本院審理時，尚能知
    悉被訴犯罪事實並簡短應答，顯無心神喪失之情形，且復經
    辯護人到庭為其辯護，故本件並無應依刑事訴訟法第294條
    第1項規定停止審判之情形，合先敘明。
三、聲請意旨認被告涉有上開竊盜罪嫌，無非係以被告於警詢及
    偵查中之供述、證人即被害人黃亭蓁、江宥儀、施淑絹、證
    人即告訴人施玉美於警詢之證述、扣押筆錄、扣押物品目錄
    表、贓物認領保管單、竊盜案件資料調查表、監視器錄影畫
    面翻拍照片、贓物照片、被告照片等為其論據。
四、上開事實，業據被告於本院審理中坦承不諱（見院一卷第11
    3頁），並有上開證據在卷可參，固堪以認定。然被告及其
    辯護人均辯稱：依據卷內高雄醫學大學附設中和醫院（下稱
    高雄醫學大學）之精神鑑定報告書，被告於本案行為前之10
    9年10月間為另案竊盜行為時，即顯有因其失智症致辨識其
    行為違法之能力已達完全不能之程度，且依照自己辨識而行
    為之能力亦已達完全不能之程度，故應依刑法第19條第1項
    規定，為無罪之判決等語。經查：依被告提出之高雄醫學大
    學診斷證明書、衛生福利部嘉南療養院診斷證明書（見院一
    之一卷第57、113頁），可認其至遲在109年6月1日即已罹患
    失智症；又考量被告於本案行為前因涉犯另案竊盜犯行（即
    本院110年度簡上字第110號竊盜案件），並於另案審理中經
    本院囑託高雄醫學大學鑑定被告於該案行為時是否因精神障
    礙或心智缺陷，致不能辨識其行為違法或欠缺依其辨識而行
    為之能力。據該院鑑定結果認以：被告認知功能及智能較同
    年齡、同教育程度之常模相比，「已落於缺損範圍」，被告
    整體呈現「中度認知功能障礙之現象」。其中，有嚴重記憶
    力喪失，只記得高度重複學過的事物，經常對時間及地點失
    去定位能力，雖可正確認得熟悉的家人，但處理問題和社會
    價值判斷能力有中度困難，已無法獨立從事工作、購物等家
    庭以外之活動，而被告有一連串竊盜案件時，可能引發其他
    生理疾病，更讓被告判斷力及辨識力再下降，總結，被告罹
    患失智症之精神障礙，大致符合一般失智症的自然病程及臨
    床症狀，其辨識竊盜案件行為的意義有顯著降低，辨識其行
    為乃違法的能力已達到完全不能，欠缺依其辨識而為行為之
    能力等語，有該院精神鑑定報告書在卷可參（見院一之一卷
    第169至173頁）。依上開鑑定結果，被告不能辨識其行為違
    法之程度乃屬「疾病」狀態造成，本院審酌被告之失智症既
    為不可逆之病症，且被告於109年6月間即經醫師檢測患有失
    智症，而上開鑑定報告雖係針對被告於109年10月27日、29
    日所為之竊盜行為，鑑定其行為時之精神狀態，然因與被告
    本案竊盜行為之發生時點僅間隔不到2月，再從被告於本案
    竊盜之行為態樣與鑑定報告上所載被告竊盜之行為態樣觀之
    ，可認大致相同，堪信被告於本案竊盜行為時之認知能力狀
    態應與該日檢測之結果相當，且本件並無其他具體事證可認
    被告於另案事發後，迄至本案發生時，其認知、判斷能力及
    控制能力已有改善之情形，自足認被告於本案行為時亦已因
    失智症而失去對於所有權概念之理解，是以，被告於行為當
    時，確因失智症等精神疾病，致喪失其對於自己行為是否違
    反法律之辨識能力，亦喪失判斷自己行為意義之認知能力，
    並依其認知而行為之能力甚明。從而，被告於本案所為雖均
    該當刑法第320條第1項之竊盜罪客觀構成要件，惟因被告於
    行為時係處於因精神障礙達於不能辨識其行為違法之程度，
    且上開精神狀態亦無從認定係被告因故意或過失自行招致，
    則對之施以刑罰，已難達刑事處罰目的，故其行為已符合阻
    卻罪責事由而屬不罰，揆諸上揭規定與說明，自均應為無罪
    之諭知。
五、不予宣告監護處分
　㈠按依刑法第19條第1項其行為不罰，認為有諭知保安處分之必
    要者，並應諭知其處分及期間；另因刑法第19條第1項之原
    因而不罰者，其情狀足認有再犯或有危害公共安全之虞時，
    令入相當處所或以適當方式，施以監護，期間為5年以下，
    刑事訴訟法第301條第2項、刑法第87條第1項、第3項前段分
    別定有明文。查被告案發後業經子女送往宜福護理之家照料
    等情，業據輔佐人即被告之子李維凱陳述在卷（見院一卷第
    125頁），並有宜福護理之家委託照護契約書在卷可參（見
    院一之一卷第59頁至71頁），是考量被告目前所受支持、照
    護之程度良好、妥適，且上開鑑定報告亦指出：被告所為之
    竊盜行為係因受失智症造成的判斷力下降，未來仍有持續退
    化，因此給予被告之照護目標應係長期照護環境，並定期醫
    療追蹤其生理及精神狀態，延緩其惡化，而被告目前居住在
    護理之家，屬於24小時全天候照顧機構，若外出則需有專人
    或家屬陪同，其於護理之家外部再犯可能性低，危害公共安
    全之可能性亦低等情，故依被告目前生活環境、所受照護內
    容及方式等情狀，其應無再犯或有危害公共安全之虞之情況
    ，當無施以監護處分之必要，併此敘明。
六、沒收
　㈠按第38條第2項、第3項之物、第38條之1第1項、第2項之犯罪
    所得，因事實上或法律上原因未能追訴犯罪行為人之犯罪或
    判決有罪者，得單獨宣告沒收，刑法第40條第3項定有明文
    。而該條之立法說明略以：因沒收已修正為具獨立性之法律
    效果，故其宣告，不必然附隨於裁判為之，且犯罪行為人因
    死亡、曾經判決確定、刑法第19條等事由受不起訴處分或不
    受理、免訴、無罪判決者；或因刑法第19條、疾病不能到庭
    而停止審判者及免刑判決者，均可單獨宣告沒收之，爰增訂
    第3項規定。
　㈡次按犯罪所得，屬於犯罪行為人者，沒收之；於全部或一部
    不能沒收或不宜執行沒收時，追徵其價額；犯罪所得，包括
    違法行為所得、其變得之物或財產上利益及其孳息；欠缺刑
    法上之重要性、犯罪所得價值低微，或為維持受宣告人生活
    條件之必要者，得不宣告或酌減之，刑法第38條之1第1項前
    段、第3項、第4項、第38條之2第2項定有明文。
　㈢本件被告就理由欄一、㈡、㈣所示時、地竊得之財物，均已合
    法發還並分別由黃亭蓁、江宥儀領回，此有贓物認領保管單
    在卷可佐（見警一卷第22頁、警二卷第16頁）；至就理由欄
    一、㈠所示部分，僅返還草莓1盒、水壼1支（見警四卷第17
    頁），就理由欄一、㈢所示部分，僅返還藍色手提袋1只（未
    含內部物品）、黑色手提袋1只（未含除保溫瓶1瓶以外之物
    品）（見警三卷第17頁），是就上開已返還之部分，均依刑
    法第38條之1第5項規定，不予宣告沒收或追徵。
  ㈣至其餘未返還之物品，固屬被告之犯罪所得，原應予宣告沒
    收及追徵，惟考量該犯罪所得之價值低微，若仍對此執行沒
    收及追徵，為此所需支出之勞費、司法資源將顯然高於執行
    之成效，而有違訴訟經濟之原則，是本院審酌後，爰依刑法
    第38條之2第2項規定，就被告上開不法利得不予宣告沒收及
    追徵，併予敘明。
據上論斷，應依刑事訴訟法第452條、第301條第1項，判決如主
文。
本案經檢察官丁亦慧、張志杰聲請以簡易判決處刑，檢察官李怡
增到庭執行職務。　　
中　　華　　民　　國　　111 　年　　4 　　月　　8 　　日
                  刑事第六庭    審判長法　官  陳芸珮  
　　　　　　　　　                    法  官  李爭春
　　　　　　　　　                    法  官  王雪君
以上正本證明與原本無異。
如不服本判決應於收受判決後20日內向本院提出上訴書狀，並應
敘述具體理由。其未敘述上訴理由者，應於上訴期間屆滿後20日
內向本院補提理由書(均須按他造當事人之人數附繕本)「切勿逕
送上級法院」。
中　　華　　民　　國　　111 　年　　4 　　月　　8 　　日
                                      書記官  林孝聰